【裁判字號】    89,易,856
【裁判日期】    900731
【裁判案由】    妨害自由
【裁判全文】
臺灣花蓮地方法院刑事判決                          八十九年度易字第八五六號
    公  訴  人  臺灣花蓮地方法院檢察署檢察官
    被      告  丁○○
    選任辯護人  簡燦賢律師
右被告因妨害自由案件，經檢察官提起公訴（八十九年度偵字第三三七八號），本院
判決如左：
    主  文
丁○○共同以強暴妨害人行使權利，處拘役拾日，如易科罰金以佰元折算壹日。
    事  實
一、丁○○係設於花蓮縣花蓮市○○街二一三號開盛葬儀社之負責人，因喪葬費用問
    題，與死者黃美華之兄乙○○發生糾紛，竟於民國八十九年八月十六日上午九時
    許，夥同五、六名姓名年籍均不詳之具有犯意聯絡之成年男子，在花蓮市立殯儀
    館內，將停屍間鐵門拉下，以此強暴方法，妨害乙○○行使其領回黃美華遺體殮
    葬之權利。
二、案經乙○○訴由臺灣花蓮地方法院檢察署檢察官簽分偵案偵查起訴。
    理  由
一、訊據被告丁○○固坦承有於右揭時、地將花蓮市立殯儀館停屍間鐵門拉下，阻止
    告訴人乙○○，惟矢口否認有何強制罪犯行，辯稱：因家屬沒有出示提領相關證
    件云云。經查：右揭事實業據告訴人乙○○指訴歷歷，另證人即開盛禮儀社經理
    謝進一於偵查中證稱：該葬儀社因係八十九年七月二十七日經線民通知後，第一
    個趕到現場之葬儀社，故所發現之無名女屍（按指告訴人之妹黃美華）就由該葬
    儀社自動負責處理，沒有人委託；如果趕到現場，發現已有其他葬儀社到場，我
    們就走等語（見八十九年度他字第一五一號偵查卷第十一頁反面），參酌證人即
    花蓮市公所民政暨原住民事務課課長甲○○於本院審理時所證稱：「根據以往作
    業，發現無名屍體，我們會要求司法單位來處理，所以本件應是司法單位來找花
    蓮市立殯儀館處理。如果在期限後無人領取屍體，就由葬儀社自行處理。」、「
    （花蓮市殯儀館之行政規費是由何人支出？）有些由家屬支付，有些由葬儀社支
    付，我們只負責收取規費。本案是發現無名屍體，警方將無名屍送到花蓮市殯儀
    館，如果沒有喪家支付的話，就會由葬儀社支付。」、「（如果喪家已繳規費，
    是否就可領回屍體？）喪家欲領回屍體，我們不會特別要求出示證件，如果喪家
    已繳規費，我們會讓他們領回屍體。」、「（領屍流程？）如果繳清規費，直接
    向管理員領取就可以，也不用填寫資料。」等語（見本院九十年七月二十六日訊
    問筆錄），可知本件殯儀館係接受司法單位委託代管死者黃美華遺體，而被告乃
    係在未受告訴人委任情形下，基於無因管理之法律關係，代告訴人處理其妹黃美
    華之遺體，甚為明灼。準此，死者家屬領取死者遺體，既係向花蓮市立殯儀館為
    申請，且本件死者家屬即告訴人乙○○於案發前業已繳清殯儀館停屍之冷凍費、
    停棺室費用等行政規費，此據告訴人提出花蓮縣花蓮市公所行政規費收入收據一
    紙在卷可憑，並為被告所不否認，另檢察官於相驗死者黃美華屍體後，亦於案發
    前即八十九年八月十四日即已開具相驗屍體證明書，准由殮葬義務人即死者家屬
    將屍體領回殮葬，此亦有臺灣花蓮地方法院檢察署相驗屍體證明書一份存卷可按
    ，死者家屬自得行使其領回屍體殮葬之權利，雖其等於領取屍體時並未出示身分
    證明文件，然依被告於本院審理時所自承：「家屬乙○○在案發前一天曾與我協
    調葬儀費用，但協調未果，才又到刑事組去協調，但仍沒有結果。」等語（見本
    院九十年七月十七日訊問筆錄），被告顯就告訴人係死者家屬乙事知之甚詳，而
    無屍體遭人冒領之虞，是被告拉下停屍間鐵門阻止告訴人領取屍體，顯純係因告
    訴人尚未給付被告所主張之喪葬費用之故。惟依據前揭說明，被告固得依據民法
    無因管理之法律關係向告訴人請求相關業已支付之費用，但屍體與一般之「物」
    之概念並不盡相同，並非所有權之客體，不得作為使用、收益、處分的標的，被
    告當不得以留置死者屍體之方法以達請求告訴人支付喪葬費用之目的，而應另循
    民事法律程序主張其私法上之權利，方為正辦。故被告所為，顯已妨害告訴人行
    使領屍殮葬之權利，要無疑義。被告所辯，顯屬事後卸責之詞，不足採信。本件
    事証明確，被告之犯行洵堪認定。
二、核被告丁○○所為，係犯刑法第三百零四條第一項之強制罪。被告與該五、六名
    姓名年籍不詳之成年男子間，就上揭強制罪犯行，具有犯意聯絡與行為分擔，為
    共同正犯。爰審酌被告前無犯罪之記錄，素行尚佳，並審酌其犯罪之動機、目的
    ，所生對告訴人之損害及犯罪後之態度等一切情狀，量處如主文所示之刑，並諭
    知易科罰金之折算標準。第查（一）按行為後法律有變更者，適用裁判時之法律
    ；但裁判前之法律有利於行為人者，適用最有利於行為人之法律，刑法第二條第
    一項定有明文。且如易服勞役、易科罰金等法令之變更，亦有刑法第二條第一項
    規定之適用（最高法院二十四年七月刑庭總會決議、最高法院二十九年度上字第
    五二五號判例參照）。（二）經查，刑法第四十一條業於九十年一月四日修正，
    同年一月十日經總統公布實施，該條修正為：「犯最重本刑為五年以下有期徒刑
    之罪，而受六月以下有期徒刑或拘役之宣告，因身體、教育、職業、家庭之關係
    或因其他正當事由，執行顯有困難者，得以一元以上三元以下折算一日，易科罰
    金。但確因不執行所宣告之刑，難收矯正之效或難以維持法秩序者，不在此限。
    」「併合處罰之數罪，均有前項情形，其應執行之刑逾六月者，亦同」；較諸修
    正前刑法第四十一條規定：「犯最重本刑為三年以下有期徒刑以下之刑之罪，而
    受六月以下有期徒刑或拘役之宣告，因身體、教育、職業或家庭之關係，執行顯
    有困難者，得以一元以上三元以下折算一日，易科罰金」，就易科罰金部分，以
    新法對行為人較為有利，是依據前開說明，本案自應適用修正後之刑法第四十一
    條第一項前段規定，對被告諭知易科罰金之折算標準，附此敘明。
三、公訴意旨另以：被告於八十九年八月十六日上午，夥同具有犯意聯絡之五、六名
    姓名不詳成年男子，在花蓮市立殯儀館，以兩輛廂型車堵住殯儀館（停屍間）門
    口，復以加害生命之事，對乙○○及其妹丙○○恐嚇稱：「我很厲害，記者找來
    了，只差黑道沒有找來，如果找黑道來，要讓你們死得很難看。」等語，致其二
    人心生畏懼，並以此強暴、脅迫方法，妨害其二人將黃美華屍體領回安葬之權利
    。因認被告涉有刑法第三百零四條第一項及第三百零五條之罪嫌云云。按犯罪事
    實，應依證據認定之，無證據不得推定其犯罪事實。又不能證明被告犯罪者，應
    諭知無罪之判決，刑事訴訟法第一百五十四條、第三百零一條第一項分別定有明
    文。次按告訴人之告訴，係以使被告受刑事訴追為目的，是其陳述是否與事實相
    符，仍應調查其他證據以資審認；且認定不利於被告之事實，須依積極證據，苟
    積極證據不足為不利於被告事實之認定時，即應為有利於被告之認定，更不必有
    何有利之證據（最高法院五十二年台上字第一三○○號、三十年上字第八一六號
    著有判例參照）。再按刑法第三百零五條之恐嚇罪係屬結果犯，以致生危害於安
    全為要件，即必其恐嚇致受加害之通知者，心生恐怖，而有不安之感覺，最高法
    院著有二十六年度渝非字第十五號判例可考。公訴人認被告涉有上開犯行，無非
    以右揭事實業據告訴人乙○○指述及證人丙○○證詞，及有現場照片、剪報資料
    附卷為其主要論據。訊據被告堅決否認有何強制罪、恐嚇犯行，辯稱：伊僅將廂
    型車停放在廣場上，並未要妨害告訴人領屍體，且亦未出言恐嚇告訴人及證人丙○○等語。經查：【一】被告固不諱言其於案發時確有將兩部廂型車停放在花蓮
    市立殯儀館停屍間外，然觀諸案發時現場照片所示：兩部廂型雖停放於停屍間外
    ，然與停屍間之間尚有數道階梯，階梯後則為數道圓形拱門等情，並參酌證人即
    花蓮市公所民政暨原住民事務課課長甲○○於本院審理時所證稱：「冰存屍體之
    停屍間外是一約三米半左右的走廊，走廊到路口，則有四、五個門可通往殯儀館
    外，其中包括如圖所示的圓形拱門，圓形拱門到廣場有階梯，所以即使不從廂型
    車所停放的這個門進入，也可以從其他的門出入。」等語，則被告縱將廂形車停
    放於停屍間外，然該處原即為可供車輛停放之廣場，而欲將屍體自停屍間搬出，
    亦有多處出口可資通行，尚難遽認被告係以停放廂形車之方式，妨害告訴人乙○○行使搬運其妹黃美華屍體之權利，此徵之告訴人亦坦承當時除車輛所在位置之
    門外，尚可自其他的門出入等語自明。【二】告訴人乙○○及證人丙○○於本院
    審理時均陳稱：被告當時與一群人在七、八公尺外聊天，曾說「他們很厲害，把
    記者給找來了，還好沒有將黑道找來，如果他們把黑道找來，我會讓他們死得很
    難看。」等語，然其二人聽見該話語後，均不會害怕，只是很氣憤（見本院九十
    年七月十七日訊問筆錄），依渠等指訴及證述內容，告訴人乙○○與證人丙○○
    於受加害之通知後，並未心生恐怖，而有不安之感覺，揆諸前揭說明，與刑法第
    三百零五條恐嚇罪之犯罪構成要件核屬有間。綜上所述，被告停放廂型車既未達
    妨害告訴人行使權利之程度，告訴人及證人丙○○亦均對被告所說之話語，表示
    並未因而心生畏懼，此外，復查無其他積極事證足資證明被告有公訴意旨所指妨
    害自由與恐嚇犯行，此部分犯罪自屬不能證明，惟公訴人認此部分與前開論罪科
    刑部分，分別具有接續行為之實質上一罪關係，以及牽連犯之裁判上一罪關係，
    爰不另為無罪之諭知，附此敘明。
據上論斷，應依刑事訴訟法第二百九十九條第一項前段，刑法第二條第一項前段、第
二十八條、第三百零四條第一項、修正後第四十一條第一項前段，罰金罰鍰提高標準
條例第一條前段，第二條，判決如主文。
本案經檢察官李子春到庭執行職務。
中      華      民      國    九十      年      七      月    三十一    日
                                    台灣花蓮地方法院刑事庭
                                        法  官  陳  世  博
右正本證明與原本無異。
如不服本判決，應於判決送達後十日內向本院提出上訴狀( 應附繕本 )，上訴於
臺灣高等法院花蓮分院。
                                        書記官  連  玫  馨
中      華      民      國    九十      年              月              日


司法院資訊處製作；財團法人民間司法改革基金會備份。
